---
title: "Municipios en expansión"
author: "Paula Gallego López"
format: html
editor: visual
---

# Modelos de servicios en la Comunidad de Madrid

```{r}
library(skimr)
library(visdat)
library(ggplot2)
library(corrplot)
library(patchwork)
library(ggrepel)
library(scales)
library(moments)
library(mapSpain)
library(sf)
library(spdep)
library(tidymodels)
library(spatialsample)
library(vip)
library(rpart.plot)
library(tidyverse)
library(ranger)
library(vip)
library(pdp)
library(iml)
library(patchwork)
library(listenv)
```

```{r}
mun_info  <- read_csv("mun_info.csv")
servicios <- read_csv("servicios_municipios.csv")
```

```{r}
library(conflicted)
conflict_prefer("select", "dplyr")
conflict_prefer("filter", "dplyr")
conflict_prefer("rename", "dplyr")
conflicts_prefer(rlang::set_names)
#detach("package:bit64", unload = TRUE)
```

```{r}
mun_info <- mun_info |>
  rename(poblacion_total = poblacion_total.x) |>
  select(-`...1`)

df <- inner_join(servicios, mun_info, by = "municipio") |> 
  rename(codigo_ine = codigo_ine.x) |> 
  select(-codigo_ine.y)
 
TARGETS <- c("n_centros_infantil","n_centros_primaria","n_centros_sec","n_centros_salud","n_hospitales","n_farmacias","n_tren","n_autobus","n_lineas","n_interurbanas")
```

## EDA

```{r}
skim(df)
```

```{r}
skim(mun_info)
```

```{r}
vis_dat(df |>  select(-municipio, -codigo_ine)) +
  labs(title    = "Tipos de variables y valores perdidos", subtitle = paste(sum(is.na(df)), "NA en total")) +
  theme(axis.text.x = element_text(angle = 60, hjust = 1, size = 6))

```

```{r}
conflicts_prefer(moments::skewness)
for (t in TARGETS) {
  
  x <- as.numeric(df[[t]])
  
  pct_zero  <- round(mean(x == 0) * 100, 1)
  skew_orig <- round(skewness(x), 1)
  skew_log  <- round(skewness(log1p(x)), 1)
  
  p_o <- ggplot(data.frame(x), aes(x)) +
    geom_histogram(bins = 25, fill = "#5b8dd9", color = "white") +
    labs(title = paste0("Original\nskew=", skew_orig, ", zeros=", pct_zero, "%"),
         x = NULL, y = "n") +
    theme_minimal(base_size = 9)
  
  p_l <- ggplot(data.frame(x), aes(log1p(x))) +
    geom_histogram(bins = 25, fill = "#27ae60", color = "white") +
    labs(title = paste0("log1p\nskew=", skew_log),
         x = "log1p(valor)", y = "n") +
    theme_minimal(base_size = 9)
  
  p_combined <- (p_o + p_l) +
    plot_annotation(
      title = t,
      theme = theme(plot.title = element_text(face = "bold", size = 11))
    )
  
  print(p_combined)
}
```

```{r}
for (t in names(mun_info |> select(-municipio, -codigo_ine))){
  
  x <- as.numeric(df[[t]])
  
  pct_zero  <- round(mean(x == 0) * 100, 1)
  skew_orig <- round(skewness(x), 1)
  skew_log  <- round(skewness(log1p(x)), 1)
  
  p_o <- ggplot(data.frame(x), aes(x)) +
    geom_histogram(bins = 25, fill = "#5b8dd9", color = "white") +
    labs(title = paste0("Original\nskew=", skew_orig, ", zeros=", pct_zero, "%"),
         x = NULL, y = "n") +
    theme_minimal(base_size = 9)
  
  p_l <- ggplot(data.frame(x), aes(log1p(x))) +
    geom_histogram(bins = 25, fill = "#27ae60", color = "white") +
    labs(title = paste0("log1p\nskew=", skew_log),
         x = "log1p(valor)", y = "n") +
    theme_minimal(base_size = 9)
  
  p_combined <- (p_o + p_l) +
    plot_annotation(
      title = t,
      theme = theme(plot.title = element_text(face = "bold", size = 11))
    )
  
  print(p_combined)
}
```

```{r}
data_corr <- mun_info |>
  select(-municipio, -codigo_ine) |>
  mutate(across(-c(starts_with("%"), starts_with("dist_")), log1p))

corr_matrix <- cor(data_corr, use = "complete.obs")

corrplot(
  corr_matrix,
  method = "color",
  type = "upper",
  tl.col = "black",
  tl.cex = .75,
  col = colorRampPalette(c("#d6604d","white","#2166ac"))(200),
  addCoef.col = "black",
  number.cex = 0.3,
  number.digits = 1,
  title = "Correlaciones entre variables (log1p parcial)",
  mar = c(0,0,2,0)
)
```

```{r}
mun_info <- mun_info |> select(-'% hombres', -'% extranjeros', -'hogares_hab')
```

### Log en x

```{r}
df_cor <- df |>  select(-municipio, -codigo_ine, -'% hombres', -'% extranjeros', -'hogares_hab')
```

```{r}
corr_matrix <- cor(df_cor|> mutate(across(-c(starts_with("%"), starts_with("dist_"), starts_with("n_")), log1p)), use = "complete.obs")

vars_n <- grep("^n_", names(df_cor), value = TRUE)
vars_resto <- setdiff(names(df_cor), vars_n)
sub_corr_matrix <- corr_matrix[vars_n, vars_resto]
```

```{r}
corrplot(
  sub_corr_matrix,
  method = "color",
  tl.col = "black",
  tl.cex = 0.7,
  col = colorRampPalette(c("#d6604d","white","#2166ac"))(200),
  addCoef.col = "black",
  number.cex = 0.5,
  number.digits = 1,
  title = "Correlación: Log en x",
  mar = c(0,0,2,0)
)
```

#### Sin Madrid

```{r}
df_cor_sinM <- df |> filter(municipio != "Madrid") |>   select(-municipio, -codigo_ine, -'% hombres', -'% extranjeros', -'hogares_hab')

corr_matrix <- cor(df_cor_sinM |> mutate(across(-c(starts_with("%"), starts_with("dist_"), starts_with("n_")), log1p)), use = "complete.obs")

vars_n <- grep("^n_", names(df_cor_sinM), value = TRUE)
vars_resto <- setdiff(names(df_cor_sinM), vars_n)
sub_corr_matrix <- corr_matrix[vars_n, vars_resto]

corrplot(
  sub_corr_matrix,
  method = "color",
  tl.col = "black",
  tl.cex = 0.7,
  col = colorRampPalette(c("#d6604d","white","#2166ac"))(200),
  addCoef.col = "black",
  number.cex = 0.5,
  number.digits = 1,
  title = "Correlación: Log en x sin Madrid",
  mar = c(0,0,2,0)
)
```

### Log en x e y

```{r}
corr_matrix <- cor(df_cor |>
  mutate(across(-c(starts_with("%"), starts_with("dist_")), log1p)), use = "complete.obs")

vars_n <- grep("^n_", names(df_cor), value = TRUE)
vars_resto <- setdiff(names(df_cor), vars_n)
sub_corr_matrix <- corr_matrix[vars_n, vars_resto]

corrplot(
  sub_corr_matrix,
  method = "color",
  tl.col = "black",
  tl.cex = 0.7,
  col = colorRampPalette(c("#d6604d","white","#2166ac"))(200),
  addCoef.col = "black",
  number.cex = 0.5,
  number.digits = 1,
  title = "Correlación: Log en x e y",
  mar = c(0,0,2,0)
)
```

#### Sin Madrid

```{r}
corr_matrix <- cor(df_cor_sinM |> mutate(across(-c(starts_with("%"), starts_with("dist_")), log1p)), use = "complete.obs")

vars_n <- grep("^n_", names(df_cor_sinM), value = TRUE)
vars_resto <- setdiff(names(df_cor_sinM), vars_n)
sub_corr_matrix <- corr_matrix[vars_n, vars_resto]

corrplot(
  sub_corr_matrix,
  method = "color",
  tl.col = "black",
  tl.cex = 0.7,
  col = colorRampPalette(c("#d6604d","white","#2166ac"))(200),
  addCoef.col = "black",
  number.cex = 0.5,
  number.digits = 1,
  title = "Correlación: Log en x e y sin Madrid",
  mar = c(0,0,2,0)
)
```

### Log en x e y y Ratios

```{r}
ratios <- df_cor |> mutate(across(-c(starts_with("%"), starts_with("dist_")), log1p)) |> 
  mutate(
    ratio_infantil = (n_centros_infantil / poblacion_total) * 1000,
    ratio_primaria = (n_centros_primaria / poblacion_total) * 1000,
    ratio_secundaria = (n_centros_sec / poblacion_total) * 1000,
    ratio_centros_salud = (n_centros_salud / poblacion_total) * 1000,
    ratio_hospitales = (n_hospitales / poblacion_total) * 1000,
    ratio_farmacias = (n_farmacias / poblacion_total) * 1000,
    ratio_tren = (n_tren / poblacion_total) * 1000,
    ratio_autobus = (n_autobus / poblacion_total) * 1000,
    ratio_lineas = (n_lineas / poblacion_total) * 1000,
    ratio_interurbanas = (n_interurbanas / poblacion_total) * 1000,
  ) |>
  select(-starts_with("n_"), -poblacion_total)

corr_ratios <- cor(ratios, use = "complete.obs")
```

```{r}
vars_ratio <- grep("^ratio_", names(ratios), value = TRUE)
vars_resto <- setdiff(names(ratios), vars_ratio)
sub_corr_matrix <- corr_ratios[vars_ratio, vars_resto]
```

```{r}
corrplot(
  sub_corr_matrix,
  method = "color",
  tl.col = "black",
  tl.cex = 0.7,
  col = colorRampPalette(c("#d6604d","white","#2166ac"))(200),
  addCoef.col = "black",
  number.cex = 0.5,
  number.digits = 1,
  title = "Correlación: Ratios con log en x e y",
  mar = c(0,0,2,0)
)
```

### Log en x e y y Ratios sin Madrid

```{r}
ratios_sinMad <- df_cor_sinM |> mutate(across(-c(starts_with("%"), starts_with("dist_")), log1p)) |> 
  mutate(
    ratio_infantil = (n_centros_infantil / poblacion_total) * 1000,
    ratio_primaria = (n_centros_primaria / poblacion_total) * 1000,
    ratio_secundaria = (n_centros_sec / poblacion_total) * 1000,
    ratio_centros_salud = (n_centros_salud / poblacion_total) * 1000,
    ratio_hospitales = (n_hospitales / poblacion_total) * 1000,
    ratio_farmacias = (n_farmacias / poblacion_total) * 1000,
    ratio_tren = (n_tren / poblacion_total) * 1000,
    ratio_autobus = (n_autobus / poblacion_total) * 1000,
    ratio_lineas = (n_lineas / poblacion_total) * 1000,
    ratio_interurbanas = (n_interurbanas / poblacion_total) * 1000,
  ) |>
  select(-starts_with("n_"), -poblacion_total)

corr_ratios_sinM <- cor(ratios_sinMad, use = "complete.obs")
```

```{r}
vars_ratio <- grep("^ratio_", names(ratios_sinMad), value = TRUE)
vars_resto <- setdiff(names(ratios_sinMad), vars_ratio)
sub_corr_matrix <- corr_ratios_sinM[vars_ratio, vars_resto]
```

```{r}
corrplot(
  sub_corr_matrix,
  method = "color",
  tl.col = "black",
  tl.cex = 0.7,
  col = colorRampPalette(c("#d6604d","white","#2166ac"))(200),
  addCoef.col = "black",
  number.cex = 0.5,
  number.digits = 1,
  title = "Correlación: Ratios con log en x e y sin Madrid",
  mar = c(0,0,2,0)
)
```

### Datos finales

```{r}
df_final <- df |>  select(-'% hombres', -'% extranjeros', -'hogares_hab', -'vivienda_hab') |>
  mutate(across(-c(starts_with("%"), starts_with("dist_"), municipio, codigo_ine), log1p)) |> 
  mutate(
    ratio_infantil = (n_centros_infantil / poblacion_total) * 1000,
    ratio_primaria = (n_centros_primaria / poblacion_total) * 1000,
    ratio_secundaria = (n_centros_sec / poblacion_total) * 1000,
    ratio_centros_salud = (n_centros_salud / poblacion_total) * 1000,
    ratio_hospitales = (n_hospitales / poblacion_total) * 1000,
    ratio_farmacias = (n_farmacias / poblacion_total) * 1000,
    ratio_tren = (n_tren / poblacion_total) * 1000,
    ratio_autobus = (n_autobus / poblacion_total) * 1000,
    ratio_lineas = (n_lineas / poblacion_total) * 1000,
    ratio_interurbanas = (n_interurbanas / poblacion_total) * 1000,
  ) |>
  select(-starts_with("n_"), -poblacion_total)

y <- df_final |> 
  select(municipio, starts_with("ratio_"))

X <- df_final |> select(c(municipio, codigo_ine, starts_with("%"), superficie_km2, tasa_paro, empresas_hab, #vivienda_hab, 
renta_bruta_hab, ciudad_dormitorio, starts_with("dist_")))
```

## Modelos

### Componente espacial

Obtenemos las geometrías municipales con mapSpain y construimos la matriz de contigüidad queen (vecinos que comparten frontera o vértice). A partir de ella calculamos el spatial lag de cada target: el promedio ponderado del número de servicios en los municipios colindantes. Esto captura si un municipio delega servicios en sus vecinos o actúa como núcleo proveedor de su corona.

```{r}
municipios_mad <- esp_get_munic(region = "Madrid") |> 
  st_transform(crs = 25830) |> select(geometry, LAU_CODE)
```

```{r}
X_sf <- X |>
  mutate(LAU_CODE = str_sub(as.character(codigo_ine), 1, 5)) |>
  left_join(municipios_mad, by = "LAU_CODE") |>
  st_as_sf() |>
  arrange(LAU_CODE)

y_sf <- y |>
  mutate(LAU_CODE = str_sub(
    as.character(df |> filter(municipio %in% y$municipio) |> pull(codigo_ine)), 1, 5))
```

```{r}
nb  <- poly2nb(X_sf, queen = TRUE)
W   <- nb2listw(nb, style = "W", zero.policy = TRUE)

cat("Municipios sin vecinos:", sum(spdep::card(nb) == 0), "\n")
cat("Media de vecinos por municipio:", round(mean(spdep::card(nb)), 1), "\n")
```

```{r}
PRED_COLS <- c("ratio_infantil","ratio_primaria","ratio_secundaria","ratio_centros_salud","ratio_hospitales","ratio_farmacias", "ratio_tren","ratio_autobus","ratio_lineas","ratio_interurbanas")

y_ordered <- y |>
  mutate(LAU_CODE = str_sub(
    as.character(df |> filter(municipio %in% y$municipio) |> pull(codigo_ine)),
    1, 5)) |>
  arrange(LAU_CODE)

lags <- map_dfc(PRED_COLS, function(r) {
  vals <- y_ordered[[r]]
  tibble(!!paste0("lag_", r) := lag.listw(W, vals, zero.policy = TRUE))
})

X_sf <- bind_cols(X_sf, lags)
```

```{r}
coords <- st_centroid(X_sf) |> st_coordinates()
plot(st_geometry(X_sf), border = "grey70", main = "Red de contigüidad queen")
plot(nb, coords, add = TRUE, col = "#e74c3c", lwd = 0.4, points = FALSE)
```

#### Índice de Moran

```{r}
detectar_corona <- function(ratio_col, umbral_ratio = 1.5, umbral_pval = 0.05) {
  
  lag_col  <- paste0("lag_", ratio_col)
  y_vals   <- y_ordered[[ratio_col]]
  lag_vals <- X_sf[[lag_col]]
  
  ratio_corona <- ifelse(lag_vals > 0, y_vals / lag_vals, NA_real_)
  
  y_scale   <- scale(y_vals)[, 1]
  lisa      <- localmoran(y_scale, W, alternative = "two.sided",
                          zero.policy = TRUE)
  lag_scale <- lag.listw(W, y_scale, zero.policy = TRUE)
  
  tipo_lisa <- case_when(
    y_scale > 0 & lag_scale > 0 & lisa[, 5] < umbral_pval ~ "HH",
    y_scale > 0 & lag_scale < 0 & lisa[, 5] < umbral_pval ~ "HL",
    y_scale < 0 & lag_scale > 0 & lisa[, 5] < umbral_pval ~ "LH",
    y_scale < 0 & lag_scale < 0 & lisa[, 5] < umbral_pval ~ "LL",
    TRUE ~ "NS"
  )
  
  X_sf |>
    st_drop_geometry() |>
    select(municipio, LAU_CODE) |>
    mutate(
      y_propio     = round(y_vals, 4),
      y_vecinos    = round(lag_vals, 4),
      ratio_corona = round(ratio_corona, 3),
      moran_i      = round(lisa[, 1], 4),
      pval_lisa    = round(lisa[, 5], 4),
      tipo_lisa    = tipo_lisa,
      es_corona    = tipo_lisa == "HL" |
                     (ratio_corona >= umbral_ratio & !is.na(ratio_corona))
    ) |>
    arrange(desc(ratio_corona))
}
```

```{r}
coronas <- purrr::map(PRED_COLS, function(rc) {
  detectar_corona(rc)
}) |> set_names(PRED_COLS)

resumen_corona <- map_dfr(PRED_COLS, function(rc) {
  coronas[[rc]] |>
    filter(es_corona) |>
    mutate(servicio = rc)
}) |>
  group_by(municipio, LAU_CODE) |>
  summarise(
    n_servicios_corona = n(),
    servicios          = paste(servicio, collapse = ", "),
    .groups = "drop"
  ) |>
  arrange(desc(n_servicios_corona))

cat("Municipios corona (referente en ≥1 servicio):\n")
print(resumen_corona)
```

```{r}
resumen_corona |> select(-LAU_CODE)
```

```{r}
plot_mapa_corona <- function(ratio_col) {
  
  datos_mapa <- X_sf |>
    select(geometry, municipio, LAU_CODE) |>
    left_join(coronas[[ratio_col]] |>
                select(LAU_CODE, ratio_corona, tipo_lisa, es_corona),
              by = "LAU_CODE")
  
  ggplot(datos_mapa) +
    geom_sf(aes(fill = tipo_lisa), color = "white", linewidth = .07) +
    scale_fill_manual(
      values = c(
        "HH" = "#d6604d",
        "HL" = "#f4a582",
        "LH" = "#92c5de",
        "LL" = "#2166ac",
        "NS" = "#f0f0f0"
      ),
      name   = "Tipo LISA",
      labels = c(
        "HH" = "Alto-Alto (clúster)",
        "HL" = "Alto-Bajo (corona)",
        "LH" = "Bajo-Alto (periferia)",
        "LL" = "Bajo-Bajo (clúster bajo)",
        "NS" = "No significativo"
      )
    ) +
    geom_sf_text(
      data = datos_mapa |> filter(es_corona),
      aes(label = municipio),
      size = 2.5, color = "black", fontface = "bold",
      check_overlap = TRUE
    ) +
    labs(
      title    = paste("Municipios corona -", ratio_col)) +
    theme_void(base_size = 10) +
    theme(plot.title      = element_text(face = "bold"),
          legend.position = "right")
}

for (ratio_col in PRED_COLS) {
  print(plot_mapa_corona(ratio_col))
}
```

```{r}
walk(PRED_COLS, function(rc) {
  df <- coronas[[rc]] |> filter(es_corona)
  if (nrow(df) > 0) {
    cat(sprintf("\n- %s - (%d municipios corona)\n", rc, nrow(df)))
    print(df |> select(municipio, y_propio, y_vecinos,
                       ratio_corona, tipo_lisa, pval_lisa))
  }
})
```

```{r}
es_abastecedor_lisa <- map_dfc(PRED_COLS, function(rc) {
  y_vals  <- y_ordered[[rc]]
  y_scale <- scale(y_vals)[, 1]
  lisa    <- localmoran(y_scale, W, zero.policy = TRUE)
  lag_s   <- lag.listw(W, y_scale, zero.policy = TRUE)
  tibble(!!rc := (y_scale > lag_s & lisa[, 5] < 0.05))
})
```

```{r}
conflicts_prefer(base::`:`)
```

```{r}
dist_abast <- table(base::rowSums(es_abastecedor_lisa)) |> 
  as.data.frame() |>
  rename(n_servicios = Var1, municipios = Freq) |>
  mutate(
    n_servicios = as.integer(as.character(n_servicios)),
    pct         = round(municipios / sum(municipios) * 100, 1)
  )

ggplot(dist_abast, aes(x = n_servicios, y = municipios)) +
  geom_col(fill = "#5b8dd9", color = "white") +
  geom_text(aes(label = paste0(municipios, "\n(", pct, "%)")), 
            vjust = -0.3, size = 3) +
  geom_vline(xintercept = 2.5, linetype = "dashed", 
             color = "#d6604d", linewidth = 0.8) +
  annotate("text", x = 1.7, y = max(dist_abast$municipios) * 0.9,
           label = "umbral = 2", color = "#d6604d", size = 3.5, hjust = 0) +
  scale_x_continuous(breaks = 0:10) +
  labs(
    x        = "Nº de servicios en los que es abastecedor",
    y        = "Nº de municipios"
  ) +
  theme_minimal(base_size = 11)
```

```{r}
X_sf <- X_sf |>
  mutate(
    n_servicios_abastecedor = base::rowSums(es_abastecedor_lisa),
    es_abastecedor          = n_servicios_abastecedor > 2
  ) |> 
  select(-n_servicios_abastecedor)
```

## Interacción de variables

```{r}
features_base <- X_sf |> st_drop_geometry() |>
  select(-municipio, -codigo_ine, -LAU_CODE,
         -starts_with("lag_")) |>
  names()

PRED_COLS <- c("ratio_infantil","ratio_primaria","ratio_secundaria",
               "ratio_centros_salud","ratio_hospitales" ,"ratio_farmacias","ratio_tren","ratio_autobus","ratio_lineas","ratio_interurbanas")
```

```{r}
conflict_prefer("select", "dplyr")
```

```{r}
explorar_ratio <- function(ratio_col) {
  # DATOS
  lag_col <- paste0("lag_", ratio_col)
 
  datos_sf <- X_sf |>
    mutate(y = y_ordered[[ratio_col]]) |>
    dplyr::select(all_of(c(features_base, lag_col, "y")))
 
  datos <- datos_sf |>
    st_drop_geometry() |>
    mutate(across(everything(), as.numeric)) |>
    drop_na()
 
  # RF EXPLORATORIO
  set.seed(42)
 
  datos_clean <- datos |>
    rename_with(~ str_replace_all(., "[^a-zA-Z0-9_]", "_")) |> 
    rename_with(~ str_replace_all(., "^_+", "p_"))

  y_vec <- datos_clean$y

  rf_explore <- ranger(
  x         = datos_clean |> dplyr::select(-y) |> as.data.frame(),
  y         = y_vec,
  num.trees     = 500,
  max.depth     = 6,
  min.node.size = 10,
  mtry          = floor(sqrt(ncol(datos_clean) - 1)),
  importance    = "permutation",
  seed          = 42
  )
 
  cat("R² OOB:", round(rf_explore$r.squared, 3), "\n")
 
  # VIP
  vip_tbl <- vip::vi(rf_explore) |>
    arrange(desc(Importance))
 
  cat("\nVIP TOP 10:\n")
  print(vip_tbl |> slice_head(n = 10))
  
  pred_rf <- Predictor$new(
  model            = rf_explore,
  data             = datos_clean |> dplyr::select(-y) |> as.data.frame(),
  y                = y_vec,
  predict.function = function(model, newdata) {
    predict(model, data = as.data.frame(newdata))$predictions
  }
)
 
  # PDP
  plot_pdp <- function(variable) {

  pd <- pdp::partial(
    object    = rf_explore,
    pred.var  = variable,
    train     = datos_clean |> dplyr::select(-y) |> as.data.frame(),
    quantiles = TRUE,
    probs     = seq(0.05, 0.95, by = 0.05),
    pred.fun  = function(object, newdata) {
      predict(object, data = newdata)$predictions
    }
  )

  autoplot(pd) +
    theme_minimal(base_size = 9) +
    labs(
      title = paste0(ratio_col, " ~ ", variable),
      x     = variable,
      y     = "Efecto parcial"
    )
}

vars_numericas <- datos_clean |> select(-y) |> names()
 
  lista_pdp <- map(vars_numericas, plot_pdp)
  p_pdp     <- wrap_plots(lista_pdp)
  print(p_pdp)
 
  # H-STATISTIC

  top5_vars <- vip_tbl |>
    slice_max(Importance, n = 5) |>
    pull(Variable)
 
  inter_global <- Interaction$new(
    predictor = pred_rf,
    grid.size = 30
  )
 
  inter_tbl <- tibble(
    variable  = inter_global$results$.feature,
    h_global  = inter_global$results$.interaction
  ) |>
    arrange(desc(h_global))
 
  cat("\nH-statistic global:\n")
  print(inter_tbl)
 
  # H-STATISTIC POR PARES

  inter_pares_tbl <- map_dfr(top5_vars, function(v) {
 
    inter_v <- Interaction$new(
      predictor = pred_rf,
      feature   = v,
      grid.size = 30
    )
 
    tibble(
      var_principal = v,
      var_secundaria = inter_v$results$.feature,
      h_par          = inter_v$results$.interaction
    )
  })
 
  cat("\nTop pares de interacción:\n")
  print(
    inter_pares_tbl |>
      arrange(desc(h_par)) |>
      slice_head(n = 10)
  )
 
  list(
    ratio        = ratio_col,
    rf           = rf_explore,
    vip          = vip_tbl,
    inter_global = inter_tbl,
    inter_pares  = inter_pares_tbl,
    pdp          = lista_pdp
  )
}
```

```{r}
map <- purrr::map
map_dfr <- purrr::map_dfr

resultados_exploracion <- map(PRED_COLS, explorar_ratio)
names(resultados_exploracion) <- PRED_COLS

```

```{r}
vip_resumen <- map_dfr(
  resultados_exploracion,
  ~ .x$vip |> mutate(ratio = .x$ratio)
) |>
  group_by(Variable) |>
  summarise(
    importancia_media = mean(Importance, na.rm = TRUE),
    n_targets_top10   = sum(base::rank(-Importance) <= 10),
    .groups           = "drop"
  ) |>
  arrange(desc(importancia_media), desc(n_targets_top10))
 
cat("RESUMEN VIP GLOBAL — candidatas a step_ns()\n")
print(vip_resumen)
```

```{r}
vip_resumen
```

```{r}
vars_numericas <- resultados_exploracion[[1]]$rf$forest$independent.variable.names
idx_dist <- which(vars_numericas %in% c("dist_hosp_cercano_km", "dist_capital_km"))

map(resultados_exploracion, function(res) {
  wrap_plots(res$pdp[idx_dist]) +
    plot_annotation(title = res$ratio)
})
```

dist_hosp_cercano_km: caída pronunciada en los primeros 0-10 km y luego se aplana. Estar cerca de un hospital importa mucho, pero a partir de 10 km ya da igual. Spline justificado.

dist_capital_km: caída clara hasta 30-35 km y luego se aplana.

```{r}
inter_pares_resumen <- map_dfr(
  resultados_exploracion,
  ~ .x$inter_pares |> mutate(ratio = .x$ratio)
) |>
  group_by(var_principal, var_secundaria) |>
  summarise(
    h_medio   = mean(h_par, na.rm = TRUE),
    n_targets = n_distinct(ratio),
    .groups   = "drop"
  ) |>
  arrange(desc(h_medio), desc(n_targets))
 
cat("RESUMEN INTERACCIONES POR PARES — candidatas a step_interact()\n")
print(inter_pares_resumen |> slice_head(n = 15))
```

```{r}
inter_pares_resumen
```

### División train/test

```{r}
set.seed(1234)
split_espacial <- spatial_block_cv(X_sf, v = 5, method = "random")

split_tt <- split_espacial$splits[[1]]
train_sf <- analysis(split_tt)
test_sf  <- assessment(split_tt)

X_sf |>
  mutate(partición = ifelse(LAU_CODE %in% train_sf$LAU_CODE, "Train", "Test")) |>
  ggplot() +
  geom_sf(aes(fill = partición), color = "white", linewidth = .07) +
  scale_fill_manual(values = c("Train" = "#2166ac", "Test" = "#d6604d")) +
  labs(title    = "Split espacial Train / Test",
       subtitle = paste0("Train = ", nrow(train_sf), " mun - Test = ", nrow(test_sf), " mun")) +
  theme_void(base_size = 11) +
  theme(legend.position = "right")
```

### CV espacial y modelos simples

Con 179 municipios y estructura espacial marcada, la validación cruzada aleatoria infla el R² al reutilizar vecinos entre train y test. Uso CV espacial con bloques geográficos contiguos para evaluar correctamente la capacidad de generalización.

#### Setup: datos y CV espacial

```{r}
# CV espacial: bloques por contigüidad queen
# spatial_block_cv agrupa municipios geográficamente contiguos en k folds

set.seed(42)
folds_espaciales <- spatial_block_cv(train_sf, v = 5, method = "random")

autoplot(folds_espaciales) +
  labs(title    = "CV espacial") +
  theme_void(base_size = 10)
```

#### Grids de hiperparámetros

```{r}
# Grids intencionalmente pequeños por n=179

# Ridge y Lasso
grid_ridge_lasso <- grid_regular(
  penalty(range = c(-4, 1), trans = log10_trans()),
  levels = 30
)

# Elastic Net
grid_enet <- grid_regular(
  penalty(range = c(-4, 1), trans = log10_trans()),
  dials::mixture(range = c(0, 1)),
  levels = c(penalty = 20, mixture = 5)
)

# SVR RBF
grid_svr <- grid_regular(
  cost(range      = c(-2, 3), trans = log10_trans()),
  rbf_sigma(range = c(-3, 0), trans = log10_trans()),
  levels = c(cost = 10, rbf_sigma = 8)
)

# Decision Tree
grid_tree <- grid_regular(
  cost_complexity(range = c(-4, -1), trans = log10_trans()),
  min_n(range = c(5, 30)),
  levels = c(cost_complexity = 10, min_n = 4)
)

# Random Forest
GRID_RF <- grid_regular(
  mtry(range = c(2, 6)),
  min_n(range = c(10, 30)),
  levels = c(mtry = 4, min_n = 4)
)

# XGBoost
set.seed(42)
GRID_XGB <- tibble(
  trees          = sample(100:400, 40, replace = TRUE),
  tree_depth     = sample(c(2L, 3L), 40, replace = TRUE, prob = c(0.6, 0.4)),
  learn_rate     = 10^runif(40, -2.5, -1),
  loss_reduction = 10^runif(40, -0.5, 1),
  mtry           = sample(2:5, 40, replace = TRUE),
  min_n          = sample(10:25, 40, replace = TRUE),
  sample_size    = runif(40, 0.5, 0.7)
) |>
  mutate(across(c(trees, mtry, min_n), as.integer))
```

#### Funciones de modelado

```{r}
# Recetas compartidas
hacer_receta_norm <- function(datos) {
  recipe(y ~ ., data = datos) |>
    step_ns(dist_hosp_cercano_km, deg_free = 3) |>
    step_ns(dist_capital_km, deg_free = 3) |>
    step_normalize(all_numeric_predictors())
}

# Specs
spec_ridge <- linear_reg(penalty = tune(), mixture = 0) |>
  set_engine("glmnet")

spec_lasso <- linear_reg(penalty = tune(), mixture = 1) |>
  set_engine("glmnet")

spec_enet <- linear_reg(penalty = tune(), mixture = tune()) |>
  set_engine("glmnet")

spec_svr <- svm_rbf(cost = tune(), rbf_sigma = tune()) |>
  set_engine("kernlab") |>
  set_mode("regression")

spec_tree <- decision_tree(
  cost_complexity = tune(),
  min_n           = tune()
) |>
  set_engine("rpart") |>
  set_mode("regression")

spec_rf <- rand_forest(
  mtry  = tune(),
  min_n = tune(),
  trees = 500
) |>
  set_engine("ranger", importance = "permutation", seed = 42) |>
  set_mode("regression")

spec_xgb <- boost_tree(
  trees          = tune(),
  tree_depth     = tune(),
  learn_rate     = tune(),
  loss_reduction = tune(),
  mtry           = tune(),
  min_n          = tune(),
  sample_size    = tune()
) |>
  set_engine("xgboost") |>
  set_mode("regression")
```

```{r}
conflicts_prefer(yardstick::rmse)
conflicts_prefer(yardstick::mae)
conflicts_prefer(yardstick::rsq)
```

```{r}
tunear_spatial <- function(ratio_col) {
  
  lag_col <- paste0("lag_", ratio_col)
  
  y_full <- setNames(y_ordered[[ratio_col]], X_sf$LAU_CODE)
  
  datos_sf <- X_sf |>
    mutate(y = y_full[LAU_CODE]) |>
    select(all_of(c("municipio", "LAU_CODE", features_base, lag_col, "y")))
  
  train_sf_t <- datos_sf[datos_sf$LAU_CODE %in% train_sf$LAU_CODE, ]
  
  train_tab_t <- train_sf_t |> st_drop_geometry() |>
    select(-LAU_CODE, -municipio) |> mutate(across(everything(), as.numeric))
  
  filas_ok_tr <- complete.cases(train_tab_t)
  train_sf_t  <- train_sf_t[filas_ok_tr, ]
  train_tab_t <- train_tab_t[filas_ok_tr, ]
  
  set.seed(42)
  folds_sf <- spatial_block_cv(train_sf_t, v = 5, method = "random")
  
  folds_target <- manual_rset(
    splits = map(folds_sf$splits, function(s) {
      idx_train <- as.integer(s, data = "analysis")
      idx_test  <- as.integer(s, data = "assessment")
      make_splits(
        list(analysis   = idx_train,
             assessment = idx_test),
        data = train_tab_t
      )
    }),
    ids = folds_sf$id
  )
  
  rec_norm <- hacer_receta_norm(train_tab_t)
  
  wf_ridge <- workflow() |> add_recipe(rec_norm) |> add_model(spec_ridge)
  wf_lasso <- workflow() |> add_recipe(rec_norm) |> add_model(spec_lasso)
  wf_enet  <- workflow() |> add_recipe(rec_norm) |> add_model(spec_enet)
  wf_tree  <- workflow() |> add_recipe(rec_norm) |> add_model(spec_tree)
  wf_svr   <- workflow() |> add_recipe(rec_norm) |> add_model(spec_svr)
  wf_rf    <- workflow() |> add_recipe(rec_norm) |> add_model(spec_rf)
  wf_xgb   <- workflow() |> add_recipe(rec_norm) |> add_model(spec_xgb)
  
  met <- metric_set(rmse, mae, rsq)
  
  tune_res_ridge <- tune_grid(wf_ridge, resamples = folds_target, grid = grid_ridge_lasso, metrics = met)
  tune_res_lasso <- tune_grid(wf_lasso, resamples = folds_target, grid = grid_ridge_lasso, metrics = met)
  tune_res_enet  <- tune_grid(wf_enet,  resamples = folds_target, grid = grid_enet,        metrics = met)
  tune_res_tree  <- tune_grid(wf_tree,  resamples = folds_target, grid = grid_tree,        metrics = met)
  tune_res_svr   <- tune_grid(wf_svr,   resamples = folds_target, grid = grid_svr,         metrics = met)

  n_pred <- ncol(train_tab_t) - 1L  # columnas menos 'y'
  grid_rf_final <- GRID_RF |>
    mutate(mtry = pmin(mtry, n_pred))
  
  set.seed(42)
  tune_res_rf  <- tune_grid(wf_rf,  resamples = folds_target, grid = grid_rf_final,  metrics = met)
  set.seed(42)
  tune_res_xgb <- tune_grid(wf_xgb, resamples = folds_target, grid = GRID_XGB,       metrics = met)
  
  list(
    ratio_col  = ratio_col,
    train_tab  = train_tab_t,
    train_sf   = train_sf_t,
    lag_col    = lag_col,
    rec_norm   = rec_norm,
    wf_ridge = wf_ridge, wf_lasso = wf_lasso, wf_enet = wf_enet,
    wf_tree  = wf_tree,  wf_svr   = wf_svr,   wf_rf   = wf_rf,
    wf_xgb   = wf_xgb,
    tune_ridge = tune_res_ridge, tune_lasso = tune_res_lasso, tune_enet = tune_res_enet,
    tune_tree  = tune_res_tree,  tune_svr   = tune_res_svr,
    tune_rf    = tune_res_rf,    tune_xgb   = tune_res_xgb
  )
}
```

```{r}
ajustar_spatial <- function(t, forzar_modelo = NULL) {
  
  ratio_col <- t$ratio_col
  
  rmse_min <- function(tr) show_best(tr, metric = "rmse", n = 1)$mean
  
  comp <- tibble(
    Modelo  = c("Ridge", "Lasso", "ElasticNet", "DecisionTree", "SVR", "RandomForest", "XGBoost"),
    RMSE_CV = round(c(rmse_min(t$tune_ridge), rmse_min(t$tune_lasso),
                      rmse_min(t$tune_enet),  rmse_min(t$tune_tree),
                      rmse_min(t$tune_svr),   rmse_min(t$tune_rf),
                      rmse_min(t$tune_xgb)), 4),
    MAE_CV  = round(c(show_best(t$tune_ridge, n=1, metric="mae")$mean,
                      show_best(t$tune_lasso, n=1, metric="mae")$mean,
                      show_best(t$tune_enet,  n=1, metric="mae")$mean,
                      show_best(t$tune_tree,  n=1, metric="mae")$mean,
                      show_best(t$tune_svr,   n=1, metric="mae")$mean,
                      show_best(t$tune_rf,    n=1, metric="mae")$mean,
                      show_best(t$tune_xgb,   n=1, metric="mae")$mean), 4),
    R2_CV   = round(c(show_best(t$tune_ridge, n=1, metric="rsq")$mean,
                      show_best(t$tune_lasso, n=1, metric="rsq")$mean,
                      show_best(t$tune_enet,  n=1, metric="rsq")$mean,
                      show_best(t$tune_tree,  n=1, metric="rsq")$mean,
                      show_best(t$tune_svr,   n=1, metric="rsq")$mean,
                      show_best(t$tune_rf,    n=1, metric="rsq")$mean,
                      show_best(t$tune_xgb,   n=1, metric="rsq")$mean), 4)
  ) |>
    arrange(RMSE_CV) |>
    mutate(Mejor = ifelse(row_number() == 1, "★", ""))
  
    if (!is.null(forzar_modelo)) {
      stopifnot(forzar_modelo %in% comp$Modelo)
      mejor_nombre <- forzar_modelo
      message(paste("Forzado:", mejor_nombre, "para", ratio_col))
  } else {
    mejor_nombre <- comp$Modelo[1]
    message(paste("Seleccionado:", mejor_nombre, "para", ratio_col))
  }
  
  wf_list <- list(
    Ridge        = t$wf_ridge, Lasso        = t$wf_lasso,
    ElasticNet   = t$wf_enet,  DecisionTree = t$wf_tree,
    SVR          = t$wf_svr,   RandomForest = t$wf_rf,
    XGBoost      = t$wf_xgb
  )
  best_params <- list(
    Ridge        = select_best(t$tune_ridge, metric = "rmse"),
    Lasso        = select_best(t$tune_lasso, metric = "rmse"),
    ElasticNet   = select_best(t$tune_enet,  metric = "rmse"),
    DecisionTree = select_best(t$tune_tree,  metric = "rmse"),
    SVR          = select_best(t$tune_svr,   metric = "rmse"),
    RandomForest = select_best(t$tune_rf,    metric = "rmse"),
    XGBoost      = select_best(t$tune_xgb,   metric = "rmse")
  )
  
  # Fit final sobre TODO train
  final_wf  <- finalize_workflow(wf_list[[mejor_nombre]], best_params[[mejor_nombre]])
  set.seed(42)
  final_fit <- fit(final_wf, data = t$train_tab)
  
  # Construir test
  y_full <- setNames(y_ordered[[t$ratio_col]], X_sf$LAU_CODE)
  
  test_sf_t <- X_sf[X_sf$LAU_CODE %in% test_sf$LAU_CODE, ] |>
    mutate(y = y_full[LAU_CODE]) |>
    select(all_of(c("municipio", "LAU_CODE", features_base, t$lag_col, "y")))
  
  test_full   <- test_sf_t |> st_drop_geometry() |>
    mutate(across(-c(municipio, LAU_CODE), as.numeric))
  filas_ok_te <- complete.cases(test_full |> select(-municipio, -LAU_CODE))
  test_sf_t   <- test_sf_t[filas_ok_te, ]
  test_tab_t  <- test_full[filas_ok_te, ] |> select(-municipio, -LAU_CODE)
  
  # Métricas train
  preds_tr <- predict(final_fit, new_data = t$train_tab |> select(-y)) |>
    bind_cols(t$train_tab |> select(y))
  rmse_tr <- sqrt(mean((preds_tr$.pred - preds_tr$y)^2, na.rm = TRUE))
  
  # Métricas test
  preds_te <- predict(final_fit, new_data = test_tab_t |> select(-y)) |>
    bind_cols(test_tab_t |> select(y))
  rmse_te <- sqrt(mean((preds_te$.pred - preds_te$y)^2, na.rm = TRUE))
  mae_te  <- mean(abs(preds_te$.pred - preds_te$y), na.rm = TRUE)
  r2_te   <- cor(preds_te$y, preds_te$.pred, use = "complete.obs")^2
  
  print(comp)
  
  p_vip <- NULL
  if (mejor_nombre != "SVR") {
    p_vip <- vip(final_fit) + labs(title = paste("VIP:", mejor_nombre, "-", ratio_col))
  }
  
  p_pred <- ggplot(preds_te, aes(x = y, y = .pred)) +
    geom_point(alpha = 0.6, color = "#d6604d") +
    geom_abline(slope = 1, intercept = 0, linetype = "dashed", color = "grey40") +
    annotate("text", x = Inf, y = -Inf, hjust = 1.1, vjust = -0.5,
             label = paste0("R²=", round(r2_te, 3), "  RMSE=", round(rmse_te, 4)),
             size = 3.5) +
    labs(title    = paste("Real vs Predicho (TEST) —", ratio_col),
         subtitle = paste("Modelo:", mejor_nombre),
         x = "Real", y = "Predicho") +
    theme_minimal(base_size = 10)
  
  list(
    ratio_col           = ratio_col,
    comp                = comp,
    mejor_modelo_nombre = mejor_nombre,
    wf_final            = final_wf,
    fit                 = final_fit,
    preds_train         = preds_tr,
    preds_test          = preds_te,
    test_sf             = test_sf_t,
    rmse_tr             = rmse_tr,
    rmse_te             = rmse_te,
    r2_te               = r2_te,
    p_vip               = p_vip,
    p_pred              = p_pred
  )
}
```

```{r}
# Diagnósticos
plot_curva_lambda_spatial <- function(metricas, tipo, ratio_col) {
  mejor <- metricas |> filter(.metric == "rmse") |> slice_min(mean, n = 1)
  
  metricas |>
    filter(.metric == "rmse") |>
    ggplot(aes(x = log10(penalty), y = mean)) +
    geom_line(color = "#2980b9", linewidth = .9) +
    geom_ribbon(aes(ymin = mean - std_err, ymax = mean + std_err),
                alpha = .15, fill = "#2980b9") +
    geom_vline(xintercept = log10(mejor$penalty),
               linetype = "dashed", color = "black") +
    annotate("text",
             x = log10(mejor$penalty),
             y = max(metricas$mean[metricas$.metric == "rmse"]),
             label = paste0("λ*=", round(mejor$penalty, 4)),
             hjust = -0.1, vjust = 1.3, size = 3) +
    labs(title    = paste(tipo, "-", ratio_col),
         x = "log10(λ)", y = "RMSE (CV espacial)") +
    theme_minimal(base_size = 10)
}

plot_curva_enet_spatial <- function(metricas, ratio_col) {
  mejor <- metricas |> filter(.metric == "rmse") |> slice_min(mean, n = 1)
  
  metricas |>
    filter(.metric == "rmse") |>
    mutate(mixture_f = factor(round(mixture, 2))) |>
    ggplot(aes(x = log10(penalty), y = mean,
               group = mixture_f, color = mixture_f)) +
    geom_line(linewidth = .7, alpha = .8) +
    geom_point(data = mejor, aes(x = log10(penalty), y = mean),
               inherit.aes = FALSE, color = "black", size = 3, shape = 8) +
    scale_color_viridis_d(option = "C", end = .85) +
    labs(title    = paste("Elastic Net —", ratio_col),
         subtitle = paste0("óptimo: λ=", round(mejor$penalty, 4),
                           ", mixture=", round(mejor$mixture, 2)),
         x = "log10(λ)", y = "RMSE (CV espacial)",
         color = "mixture") +
    theme_minimal(base_size = 10) +
    theme(legend.position = "bottom")
}

plot_real_vs_pred_spatial <- function(real, pred, muns, titulo) {
  resid <- real - pred
  datos <- tibble(municipio = muns, real, predicho = pred, residuo = resid) |>
    mutate(etiqueta = ifelse(
      abs(residuo) > quantile(abs(residuo), .90) | municipio == "Madrid",
      municipio, ""))
  rmse <- round(sqrt(mean(resid^2, na.rm = TRUE)), 4)
  r2   <- round(cor(real, pred, use = "complete.obs")^2, 3)
  mae  <- round(mean(abs(resid), na.rm = TRUE), 4)
  ggplot(datos, aes(x = predicho, y = real)) +
    geom_point(aes(color = residuo), alpha = .75, size = 2) +
    geom_abline(slope = 1, intercept = 0, linetype = "dashed", color = "grey30") +
    geom_smooth(method = "lm", se = FALSE, color = "black", linewidth = .5) +
    geom_text_repel(aes(label = etiqueta), size = 2.5, max.overlaps = 15) +
    scale_color_gradient2(low = "#2166ac", mid = "grey85", high = "#d6604d",
                          midpoint = 0, name = "Residuo") +
    annotate("text", x = -Inf, y = Inf, hjust = -0.1, vjust = 1.5,
         label = paste0("R²=", r2, "  RMSE=", rmse, "  MAE=", mae), size = 3.5) +
    labs(title    = paste("Real vs Predicho (TEST) -", titulo),
         subtitle = paste0("n=", nrow(datos)),
         x = "Predicho", y = "Real") +
    theme_minimal(base_size = 10)
}

plot_importancia_spatial <- function(wf_final, titulo, top_n = 12) {
  extract_fit_parsnip(wf_final) |>
    vip::vi() |>
    slice_max(Importance, n = top_n) |>
    mutate(
      Variable  = fct_reorder(Variable, Importance),
      categoria = case_when(
        str_detect(Variable, "^lag_") ~ "Spatial lag",
        str_detect(Variable, "^%")    ~ "Porcentaje",
        TRUE                          ~ "Socioeconómica"
      )
    ) |>
    ggplot(aes(x = Variable, y = Importance, fill = categoria)) +
    geom_col() + coord_flip() +
    scale_fill_manual(values = c("Spatial lag"    = "#e74c3c",
                                  "Socioeconómica" = "#3498db",
                                  "Porcentaje"     = "#95a5a6")) +
    labs(title    = paste("Importancia -", titulo),
         subtitle = paste0("Top ", top_n, " · CV espacial"),
         x = NULL, y = "Importancia", fill = NULL) +
    theme_minimal(base_size = 10) +
    theme(legend.position = "bottom")
}

diagnostico_spatial <- function(r) {

  ratio_col <- r$ratio_col

  # 1. Diagnóstico específico por tipo de modelo

  if (r$mejor_modelo_nombre %in% c("Ridge", "Lasso", "ElasticNet")) {

    cat("\n--- Coeficientes del modelo lineal seleccionado ---\n")
    coefs <- r$fit |>
      extract_fit_parsnip() |>
      tidy() |>
      filter(estimate != 0) |>
      arrange(desc(abs(estimate)))
    print(coefs)
    
    resid_lin <- r$preds_test$y - r$preds_test$.pred

  test_norm <- shapiro.test(resid_lin)

  cat(sprintf(
    "\n--- Test de normalidad de residuos (Shapiro-Wilk) ---\n  W = %.4f  |  p-value = %.4f\n  %s\n",
    test_norm$statistic,
    test_norm$p.value,
    ifelse(test_norm$p.value > 0.05,
           "No se rechaza normalidad (p > 0.05)",
           "Se rechaza normalidad (p <= 0.05)")
  ))

  p_qq <- ggplot(tibble(resid = resid_lin), aes(sample = resid)) +
    stat_qq(color = "#2980b9", alpha = .75, size = 1.8) +
    stat_qq_line(color = "grey30", linetype = "dashed", linewidth = .6) +
    annotate("text",
             x = -Inf, y = Inf, hjust = -0.1, vjust = 1.5, size = 3,
             label = paste0("Shapiro-Wilk: W=", round(test_norm$statistic, 4),
                            "  p=", round(test_norm$p.value, 4))) +
    labs(title    = paste("Q-Q plot residuos —", ratio_col),
         subtitle = "Test vs distribución normal teórica",
         x = "Cuantiles teóricos", y = "Cuantiles muestrales") +
    theme_minimal(base_size = 10)

  p_hist <- ggplot(tibble(resid = resid_lin), aes(x = resid)) +
    geom_histogram(aes(y = after_stat(density)),
                   bins = 20, fill = "#2980b9", color = "white", alpha = .7) +
    stat_function(fun  = dnorm,
                  args = list(mean = mean(resid_lin, na.rm = TRUE),
                              sd   = sd(resid_lin,   na.rm = TRUE)),
                  color = "grey30", linewidth = .8, linetype = "dashed") +
    labs(title    = paste("Distribución residuos —", ratio_col),
         x = "Residuo", y = "Densidad") +
    theme_minimal(base_size = 10)

  print(p_qq + p_hist + patchwork::plot_layout(ncol = 2))

  } else if (r$mejor_modelo_nombre == "DecisionTree") {

    cat("\n--- Árbol de decisión (rpart.plot) ---\n")
    arbol_rpart <- r$fit |>
      extract_fit_parsnip() |>
      pluck("fit")
    rpart.plot(
      arbol_rpart,
      type        = 4,
      extra       = 101,
      fallen.leaves = TRUE,
      cex         = 0.7,
      main        = paste("Árbol de decisión —", ratio_col)
    )

    cat("\n--- Importancia de variables (Decision Tree) ---\n")
    print(plot_importancia_spatial(r$fit, ratio_col))

  } else if (r$mejor_modelo_nombre == "RandomForest") {

    cat("\n--- Importancia de variables (Random Forest) ---\n")
    print(plot_importancia_spatial(r$fit, ratio_col))

    # OOB R² del modelo final
    rf_engine <- extract_fit_parsnip(r$fit)$fit
    cat(sprintf("\nR² OOB del RF final: %.4f\n", rf_engine$r.squared))

  } else if (r$mejor_modelo_nombre == "XGBoost") {

    cat("\n--- Importancia de variables (XGBoost) ---\n")
    print(plot_importancia_spatial(r$fit, ratio_col))

  } else if (r$mejor_modelo_nombre == "SVR") {

    cat("\n--- Importancia por permutación (SVR) ---\n")

    set.seed(42)

    datos_test_svr <- r$test_sf |>
      st_drop_geometry() |>
      select(-municipio, -LAU_CODE) |>
      mutate(across(everything(), as.numeric))

    y_test_svr    <- datos_test_svr$y
    datos_test_svr <- datos_test_svr |> select(-y)

    pred_base <- predict(r$fit, new_data = datos_test_svr)$.pred
    rmse_base <- sqrt(mean((pred_base - y_test_svr)^2, na.rm = TRUE))

    imp_perm <- map_dfr(names(datos_test_svr), function(v) {
      datos_perm      <- datos_test_svr
      datos_perm[[v]] <- sample(datos_perm[[v]])
      pred_perm       <- predict(r$fit, new_data = datos_perm)$.pred
      tibble(
        Variable   = v,
        Importance = sqrt(mean((pred_perm - y_test_svr)^2, na.rm = TRUE)) - rmse_base
      )
    }) |>
      arrange(desc(Importance))

    cat("Top 5 variables por permutación:\n")
    print(imp_perm |> slice_head(n = 5))

    p_imp_svr <- imp_perm |>
      slice_max(Importance, n = 12) |>
      mutate(
        Variable  = fct_reorder(Variable, Importance),
        categoria = case_when(
          str_detect(Variable, "^lag_") ~ "Spatial lag",
          str_detect(Variable, "^p_")   ~ "Porcentaje",
          TRUE                          ~ "Socioeconómica"
        )
      ) |>
      ggplot(aes(x = Variable, y = Importance, fill = categoria)) +
      geom_col() + coord_flip() +
      scale_fill_manual(values = c("Spatial lag"    = "#e74c3c",
                                    "Socioeconómica" = "#3498db",
                                    "Porcentaje"     = "#95a5a6")) +
      labs(
        title    = paste("Importancia por permutación (SVR) ", ratio_col),
        x = NULL, y = "incremento RMSE", fill = NULL
      ) +
      theme_minimal(base_size = 10) +
      theme(legend.position = "bottom")

    print(p_imp_svr)

    # Residuos por decil de predicho
    cat("\n--- Residuos por decil (SVR) ---\n")

    p_resid_decil <- tibble(
      predicho = pred_base,
      y        = y_test_svr
    ) |>
      mutate(
        residuo = y - predicho,
        decil   = ntile(predicho, 10)
      ) |>
      group_by(decil) |>
      summarise(
        rmse_decil = sqrt(mean(residuo^2, na.rm = TRUE)),
        mae_decil  = mean(abs(residuo), na.rm = TRUE),
        .groups    = "drop"
      ) |>
      ggplot(aes(x = factor(decil), y = rmse_decil)) +
      geom_col(fill = "#8e44ad", alpha = 0.8) +
      geom_line(aes(y = mae_decil, group = 1), color = "#e74c3c",
                linewidth = 0.8, linetype = "dashed") +
      geom_point(aes(y = mae_decil), color = "#e74c3c", size = 2) +
      labs(
        title    = paste("Error por decil predicho (SVR) -", ratio_col),
        x        = "Decil (1 = valores más bajos predichos)",
        y        = "Error"
      ) +
      theme_minimal(base_size = 10)

    print(p_resid_decil)
  }

  # 2. Real vs predicho (TEST)
  print(
    plot_real_vs_pred_spatial(
      real   = r$preds_test$y,
      pred   = r$preds_test$.pred,
      muns   = as.character(r$test_sf$municipio),
      titulo = ratio_col
    )
  )

  #  3. Importancia de variables en modelos que la tienen directamente
  if (r$mejor_modelo_nombre %in% c("Ridge", "Lasso", "ElasticNet", "DecisionTree")) {
    print(plot_importancia_spatial(r$fit, ratio_col))
  }
}
```

#### Entrenamiento y diagnóstico por target

```{r}
todos_resultados <- list()
```

```{r}
# ratio_infantil
tune_infantil <- tunear_spatial("ratio_infantil")
res_infantil  <- ajustar_spatial(tune_infantil)
todos_resultados[["ratio_infantil"]] <- res_infantil
```

```{r}
diagnostico_spatial(res_infantil)
```

```{r}
# ratio_primaria
tune_primaria <- tunear_spatial("ratio_primaria")
res_primaria  <- ajustar_spatial(tune_primaria)
todos_resultados[["ratio_primaria"]] <- res_primaria
```

```{r}
diagnostico_spatial(res_primaria)
```

```{r}
# ratio_secundaria
tune_secundaria <- tunear_spatial("ratio_secundaria")
res_secundaria  <- ajustar_spatial(tune_secundaria)
todos_resultados[["ratio_secundaria"]] <- res_secundaria
```

```{r}
diagnostico_spatial(res_secundaria)
```

```{r}
# ratio_centros_salud
tune_centros_salud <- tunear_spatial("ratio_centros_salud")
res_centros_salud  <- ajustar_spatial(tune_centros_salud)
todos_resultados[["ratio_centros_salud"]] <- res_centros_salud
```

```{r}
diagnostico_spatial(res_centros_salud)
```

```{r}
res_centros_salud_v2 <- ajustar_spatial(tune_centros_salud, forzar_modelo = "ElasticNet")
diagnostico_spatial(res_centros_salud_v2)
```

```{r}
todos_resultados[["ratio_centros_salud"]] <- res_centros_salud_v2
```

```{r}
# ratio_hospitales
tune_hospitales <- tunear_spatial("ratio_hospitales")
res_hospitales  <- ajustar_spatial(tune_hospitales)
todos_resultados[["ratio_hospitales"]] <- res_hospitales
```

```{r}
diagnostico_spatial(res_hospitales)
```

```{r}
# ratio_farmacias
tune_farmacias <- tunear_spatial("ratio_farmacias")
res_farmacias  <- ajustar_spatial(tune_farmacias)
todos_resultados[["ratio_farmacias"]] <- res_farmacias
```

```{r}
diagnostico_spatial(res_farmacias)
```

```{r}
# ratio_tren
tune_tren <- tunear_spatial("ratio_tren")
res_tren  <- ajustar_spatial(tune_tren)
todos_resultados[["ratio_tren"]] <- res_tren
```

```{r}
diagnostico_spatial(res_tren)
```

```{r}
res_tren_v2 <- ajustar_spatial(tune_tren, forzar_modelo = "RandomForest")
diagnostico_spatial(res_tren_v2)
```

```{r}
todos_resultados[["ratio_tren"]] <- res_tren_v2
```

```{r}
# ratio_autobus
tune_autobus <- tunear_spatial("ratio_autobus")
res_autobus  <- ajustar_spatial(tune_autobus)
todos_resultados[["ratio_autobus"]] <- res_autobus
```

```{r}
diagnostico_spatial(res_autobus)
```

```{r}
res_autobus_v2 <- ajustar_spatial(tune_autobus, forzar_modelo = "XGBoost")
diagnostico_spatial(res_autobus_v2)
```

```{r}
todos_resultados[["ratio_autobus"]] <- res_autobus_v2
```

```{r}
# ratio_lineas
tune_lineas <- tunear_spatial("ratio_lineas")
res_lineas  <- ajustar_spatial(tune_lineas)
todos_resultados[["ratio_lineas"]] <- res_lineas
```

```{r}
diagnostico_spatial(res_lineas)
```

```{r}
# ratio_interurbanas
tune_interurbanas <- tunear_spatial("ratio_interurbanas")
res_interurbanas  <- ajustar_spatial(tune_interurbanas)
todos_resultados[["ratio_interurbanas"]] <- res_interurbanas
```

```{r}
diagnostico_spatial(res_interurbanas)
```

#### Resumen comparativo

```{r}
resumen_modelos <- map_dfr(PRED_COLS, function(rc) {
  r <- todos_resultados[[rc]]
  tibble(
    Target     = rc,
    Modelo     = r$mejor_modelo_nombre,
    RMSE_train = round(r$rmse_tr, 4),
    RMSE_test  = round(r$rmse_te, 4),
    R2_test    = round(r$r2_te,   4))
}) |>
  arrange(desc(R2_test))

print(resumen_modelos)
```

```{r}
resumen_modelos
```

### Predicciones y déficit

```{r}
resultados_pred <- X_sf |>
  st_drop_geometry() |>
  select(municipio, LAU_CODE)

for (ratio_col in PRED_COLS) {
  
  res     <- todos_resultados[[ratio_col]]
  lag_col <- paste0("lag_", ratio_col)
  
  datos_full <- X_sf |>
    st_drop_geometry() |>
    select(all_of(c(features_base, lag_col))) |>
    mutate(across(everything(), as.numeric),
           y = y_ordered[[ratio_col]])
  
  real <- y_ordered[[ratio_col]]
  pred <- predict(res$fit, new_data = datos_full)$.pred
  
  resultados_pred[[paste0("pred_",    ratio_col)]] <- round(pred, 3)
  resultados_pred[[paste0("real_",    ratio_col)]] <- round(real, 3)
  resultados_pred[[paste0("deficit_", ratio_col)]] <- round(real - pred, 3)
}

resultados_pred
```

#### Real vs predicho - dataset completo

```{r}
# Gráfico real vs predicho sobre todos los municipios (train + test)
for (ratio_col in PRED_COLS) {
  
  res     <- todos_resultados[[ratio_col]]
  lag_col <- paste0("lag_", ratio_col)
  
  datos_full <- X_sf |>
    st_drop_geometry() |>
    select(all_of(c(features_base, lag_col))) |>
    mutate(across(everything(), as.numeric),
           y = y_ordered[[ratio_col]])
  
  real_all <- datos_full$y
  pred_all <- predict(res$fit, new_data = datos_full)$.pred
  muns_all <- X_sf$municipio
  
  # Identificar si el municipio fue train o test
  particion <- ifelse(X_sf$LAU_CODE %in% train_sf$LAU_CODE, "Train", "Test")
  
  resid_all <- real_all - pred_all
  rmse_all  <- round(sqrt(mean(resid_all^2, na.rm = TRUE)), 4)
  r2_all    <- round(cor(real_all, pred_all, use = "complete.obs")^2, 3)
  mae_all   <- round(mean(abs(resid_all), na.rm = TRUE), 4)
  
  datos_plot <- tibble(
    municipio = as.character(muns_all),
    real      = real_all,
    predicho  = pred_all,
    residuo   = resid_all,
    particion = particion
  ) |>
    mutate(etiqueta = ifelse(
      abs(residuo) > quantile(abs(residuo), .90, na.rm = TRUE) | municipio == "Madrid",
      municipio, ""))
  
  p_full <- ggplot(datos_plot, aes(x = predicho, y = real)) +   # ← intercambiado
    geom_point(aes(color = particion, shape = particion), alpha = 0.75, size = 2) +
    geom_abline(slope = 1, intercept = 0, linetype = "dashed", color = "grey30") +
    geom_smooth(method = "lm", se = FALSE, color = "black", linewidth = 0.5) +
    geom_text_repel(aes(label = etiqueta), size = 2.5, max.overlaps = 15) +
    scale_color_manual(values = c("Train" = "#2166ac", "Test" = "#d6604d")) +
    scale_shape_manual(values = c("Train" = 16, "Test" = 17)) +
    annotate("label", x = Inf, y = -Inf, hjust = 1.05, vjust = -0.1,
         label = paste0("R²=", r2_all, "\nRMSE=", rmse_all, "\nMAE=", mae_all), size = 3.2, fill = "white", linewidth = 0.3) +
    labs(
      title    = paste("Real vs Predicho -", ratio_col),
      subtitle = paste0("Modelo: ", res$mejor_modelo_nombre),
      x        = "Predicho",
      y        = "Real",
      color    = "Partición",
      shape    = "Partición"
    ) +
    theme_minimal(base_size = 10) +
    theme(legend.position = "right")
  
  print(p_full)
}
```

```{r}
mapa_resultados <- X_sf |>
  select(geometry, municipio, LAU_CODE) |>
  left_join(resultados_pred, by = c("municipio","LAU_CODE"))
```

```{r}
plot_mapa_deficit <- function(ratio_col, mapa_sf, titulo = NULL) {
  col_def <- paste0("deficit_", ratio_col)
  lim     <- max(abs(mapa_sf[[col_def]]), na.rm = TRUE)
  tit     <- if (!is.null(titulo)) titulo else paste("Déficit -", ratio_col)

  ggplot(mapa_sf) +
    geom_sf(aes(fill = !!sym(col_def)), color = "white", linewidth = .07) +
    scale_fill_gradient2(
      low      = "#d6604d",
      mid      = "#f7f7f7",
      high     = "#2166ac",
      midpoint = 0,
      limits   = c(-lim, lim),
      name     = "Real - Pred"
    ) +
    labs(title    = tit,
         subtitle = "Rojo = faltan servicios - Azul = sobran - Blanco = equilibrio") +
    theme_void(base_size = 10) +
    theme(plot.title = element_text(face = "bold"),
          legend.position = "right")
}
```

```{r}
#| fig-height: 8
for (ratio_col in PRED_COLS) {
  print(plot_mapa_deficit(ratio_col, mapa_resultados))
}
```

```{r}
pob_ordenada <- X_sf |>
  st_drop_geometry() |>
  select(municipio) |>
  left_join(
    df |> select(municipio, poblacion_total),
    by = "municipio"
  )

resultados_pred_n <- resultados_pred |>
  bind_cols(pob_ordenada |> select(poblacion_total)) |>
  mutate(pob_log = log1p(poblacion_total)) |>
  mutate(
    across(starts_with("real_ratio_"),
           ~ round(expm1(. * pob_log / 1000)),
           .names = "{str_replace(.col, 'real_ratio_', 'n_real_')}"),
    across(starts_with("pred_ratio_"),
           ~ round(expm1(. * pob_log / 1000)),
           .names = "{str_replace(.col, 'pred_ratio_', 'n_pred_')}")
  ) |>
  mutate(
    n_deficit_infantil      = n_real_infantil      - n_pred_infantil,
    n_deficit_primaria      = n_real_primaria      - n_pred_primaria,
    n_deficit_secundaria    = n_real_secundaria    - n_pred_secundaria,
    n_deficit_centros_salud = n_real_centros_salud - n_pred_centros_salud,
    n_deficit_hospitales    = n_real_hospitales    - n_pred_hospitales,
    n_deficit_farmacias     = n_real_farmacias     - n_pred_farmacias,
    n_deficit_tren          = n_real_tren          - n_pred_tren,
    n_deficit_autobus       = n_real_autobus       - n_pred_autobus,
    n_deficit_lineas        = n_real_lineas        - n_pred_lineas,
    n_deficit_interurbanas  = n_real_interurbanas  - n_pred_interurbanas
  ) |>
  select(-pob_log) |>
  select(municipio, poblacion_total, LAU_CODE, starts_with("n_"))
```

```{r}
resultados_pred_n
```

```{r}
#saveRDS(resultados_pred_n, "resultados_prediccion.rds")
```
