---
title: "Municipios en expansión"
author: "Paula Gallego López"
format: html
editor: visual
---

# Modelo de municipios en expansión

```{r}
library(tidyverse)
library(skimr)
library(corrplot)
library(naniar)
library(visdat)
library(moments)
library(GGally)
library(patchwork)
library(sf)
library(mapSpain)
library(viridis)
library(scales)
library(factoextra)
library(cluster)
library(ggrepel)
library(VIM)
library(mice)
```

```{r}
df <- read_csv("expansion_municipios.csv")
```

## Análisis inicial y EDA

### Variables

```{r}
glimpse(df)
```

```{r}
skim(df)
```

### Missings

```{r}
gg_miss_var(df) + labs(title = "Datos faltantes por variable")
```

```{r}
vis_miss(df) +
  theme(axis.text.x = element_text(angle = 90, hjust = 1, size = 8))
```

```{r}
df |> 
  filter(is.na(renta_2015)) |> 
  select(municipio, pob_2015, renta_2015, tasa_crec_renta)
```

```{r}
marginplot(df[, c("renta_2023", "renta_2015")] |> log())
```

Se ve claramente que los valores faltantes en renta coinciden con valores pequeños de población y al existir una relación tan fuerte entre ambas variables sería óptimo imputar ya que se puede encontrar una relación fácilmente.

#### Mice

```{r}
data_mice <- df[, c("pob_2015", "tasa_crec_ocupados", "renta_2015", "renta_2023")]
imp <- mice(data_mice, m=5, seed=500)
```

```{r}
summary(imp)
```

```{r}
imp_init <- mice(data_mice, m = 1, maxit = 0)

meth <- imp_init$method
meth["renta_2015"] <- "pmm"  # forzar aunque detecte colinealidad

pred <- imp_init$predictorMatrix
pred["renta_2015", "renta_2023"] <- 1

imp <- mice(data_mice, m = 5, seed = 500,
            method = meth,
            predictorMatrix = pred)
```

```{r}
complete(imp, 1) |>
  filter(is.na(df$renta_2015)) |>
  mutate(ratio = renta_2015 / renta_2023) |>
  select(renta_2015, renta_2023, ratio)
```

#### Regresión

```{r}
num_df <- df[sapply(df, is.numeric)]

cors <- cor(num_df, use = "pairwise.complete.obs")

corrplot(cors["renta_2015", , drop = FALSE],
         method = "color",
         is.corr = FALSE)
```

```{r}
modelo_log <- lm(base::log(renta_2015) ~ base::log(renta_2023), 
                 data = df[!is.na(df$renta_2015), ])

# Imputar
df$renta_2015_imp <- ifelse(
  is.na(df$renta_2015),
  exp(predict(modelo_log, newdata = df) + 
      0.5 * summary(modelo_log)$sigma^2),
  df$renta_2015
)
```

```{r}
# Recalcular tasa_crec_renta con los valores imputados
df$tasa_crec_renta_imp <- round(((df$renta_2023 / df$renta_2015_imp) - 1)*100,2)

# Verificar que los valores originales no se alteran donde había datos completos
df$tasa_crec_renta_final <- ifelse(
  is.na(df$tasa_crec_renta),
  df$tasa_crec_renta_imp,
  df$tasa_crec_renta
)

summary(df$tasa_crec_renta_final)
```

```{r}
df |> 
  filter(is.na(renta_2015)) |> 
  select(municipio, pob_2015, renta_2015_imp, renta_2023)
```

```{r}
modelo_multi <- lm(renta_2015 ~ renta_2023 + tendencia_renta + volatilidad_renta,
                   data = df[!is.na(df$renta_2015), ])

df$renta_2015_imp_multi <- ifelse(
  is.na(df$renta_2015),
  predict(modelo_multi, newdata = df),
  df$renta_2015
)
```

```{r}
df <- df |> select(-renta_2015, -renta_2015_imp_multi, -tasa_crec_renta, -tasa_crec_renta_final)
```

### Asimetría

```{r}

# |skewness| < 1   - distribución aceptable
# |skewness| 1-2   - asimetría moderada
# |skewness| > 2   - transformación recomendable

vars_numericas <- df |>  select(where(is.numeric)) |>  names()

skewness_tabla <- df |> 
  select(all_of(vars_numericas)) |> 
  summarise(across(everything(), ~skewness(., na.rm = TRUE))) |> 
  pivot_longer(everything(), names_to = "variable", values_to = "skewness") |> arrange(desc(abs(skewness)))

skewness_tabla
```

### Outliers

```{r}
df |> 
  arrange(desc(pob_2015)) |> 
  head(10)

df |> 
  mutate(z_pob = (pob_2015 - mean(pob_2015)) / sd(pob_2015)) |> 
  select(municipio, pob_2015, z_pob) |> 
  arrange(desc(z_pob)) |> 
  head(10)
# Madrid es un outlier extremo
```

```{r}
df_long <- df |> 
  select(where(is.numeric)) |> 
  pivot_longer(cols = everything(), names_to = "variable", values_to = "valor")

ggplot(df_long, aes(x = valor)) +
  geom_histogram(bins = 30, fill = "steelblue", color = "white") +
  facet_wrap(~ variable, scales = "free") +
  theme_minimal() +
  labs(title = "Distribución de las variables numéricas",
       x = "Valor",
       y = "Frecuencia")
```

```{r}
df |> select(municipio, tasa_crec_pob, tasa_crec_renta_imp, tasa_crec_neto_medio, tasa_crec_empresas, tasa_crec_ocupados) |>  filter(tasa_crec_ocupados > 200)
```

Las tasas no necesitan log porque ya son porcentajes

```{r}
p1 <- ggplot(df, aes(x = pob_2015)) +
  geom_histogram(bins = 30, fill = "#E8593C", alpha = 0.8) +
  labs(title = "Población 2021 — escala original", x = "Habitantes") +
  theme_minimal()
 
p2 <- ggplot(df, aes(x = log10(pob_2015))) +
  geom_histogram(bins = 30, fill = "#1D9E75", alpha = 0.8) +
  labs(title = "Población 2021 — log10", x = "log10(Habitantes)") + 
  theme_minimal()
 
p1 + p2
```

```{r}
df |> 
  mutate(es_madrid = ifelse(municipio == "Madrid", "Madrid", "Resto")) |> 
  ggplot(aes(x = es_madrid, y = tendencia_pob, fill = es_madrid)) +
  geom_boxplot(outlier.shape = 21, outlier.size = 2) +
  scale_y_log10() +
  scale_fill_manual(values = c("Madrid" = "#E8593C", "Resto" = "#3B8BD4")) +
  labs(title = "Tendencia poblacional: Madrid vs resto",
       y = "Tendencia pob. (escala log10)", x = NULL) +
  theme_minimal() +
  theme(legend.position = "none")
```

### Correlación

```{r}
vars_tasas <- df |> 
  select(tasa_crec_pob, tasa_crec_empresas, tasa_crec_ocupados, tasa_crec_neto_medio, tasa_crec_renta_imp)
 
cor_matrix <- cor(vars_tasas, use = "pairwise.complete.obs")
 
corrplot(cor_matrix,
         method  = "color",
         type    = "upper",
         tl.cex  = 0.8,
         tl.col = "black",
         addCoef.col = "black",
         number.cex  = 0.65,
         title   = "Correlación entre indicadores de expansión",
         mar     = c(0, 0, 2, 0))
```

```{r}
df_num <- df |> 
  select(where(is.numeric)) |> 
  drop_na()

res_cor <- cor(df_num, method = "pearson")

corrplot(res_cor, method = "color", type = "upper", 
         tl.col = "black", addCoef.col = "black", number.cex  = 0.45)
```

## Mapas coropléticos

```{r}
municipios_mad <- esp_get_munic(region = "Madrid") |> 
  st_transform(crs = 25830)
```

```{r}
glimpse(municipios_mad)
```

```{r}
df <- df |> 
  mutate(codigo_ine = as.character(codigo_ine_5)) |> 
  rename (LAU_CODE = codigo_ine)

mapa_df <- municipios_mad |> 
  left_join(df, by = "LAU_CODE")
```

```{r}
tema_mapa <- theme_void() +
  theme(plot.title    = element_text(size = 13, face = "bold", hjust = 0.5, margin = ggplot2::margin(b = 4)),
    plot.subtitle = element_text(size = 9,  hjust = 0.5, color = "grey40", 
                                 margin = ggplot2::margin(b = 8)),
    legend.position   = "bottom",
    legend.title      = element_text(size = 8, face = "bold"),
    legend.text       = element_text(size = 7),
    legend.key.width  = unit(1.8, "cm"),
    legend.key.height = unit(0.35, "cm"),
    plot.margin       = ggplot2::margin(10, 10, 10, 10)
  )
```

```{r}
ggplot(mapa_df) +
  geom_sf(aes(fill = tasa_crec_pob), color = "white", linewidth = 0.1) +
  scale_fill_viridis_c(
    option   = "plasma",
    name     = "% crecimiento",
    na.value = "grey85",
    labels   = label_number(suffix = "%")
  ) +
  labs(
    title    = "Crecimiento poblacional 2015-2024",
    subtitle = "Tasa de variación de población (%)"
  ) +
  tema_mapa

ggplot(mapa_df) +
  geom_sf(aes(fill = tasa_crec_empresas), color = "white", linewidth = 0.1) +
  scale_fill_viridis_c(
    option   = "viridis",
    name     = "% crecimiento",
    na.value = "grey85",
    labels   = label_number(suffix = "%")
  ) +
  labs(
    title    = "Crecimiento empresarial 2015-2024",
    subtitle = "Tasa de variación del número de empresas (%)"
  ) +
  tema_mapa

ggplot(mapa_df) +
  geom_sf(aes(fill = tasa_crec_ocupados), color = "white", linewidth = 0.1) +
  scale_fill_viridis_c(
    option   = "mako",
    name     = "% crecimiento",
    na.value = "grey85",
    labels   = label_number(suffix = "%")
  ) +
  labs(
    title    = "Crecimiento del empleo 2015-2024",
    subtitle = "Tasa de variación de ocupados (%)"
  ) +
  tema_mapa

ggplot(mapa_df) +
  geom_sf(aes(fill = tasa_crec_renta_imp), color = "white", linewidth = 0.1) +
  scale_fill_distiller(
    palette  = "RdYlGn",
    direction = 1,
    name     = "% crecimiento",
    na.value = "grey85",
    labels   = label_number(accuracy = 0.01)
  ) +
  labs(
    title    = "Crecimiento de la renta 2015-2023",
    subtitle = "Tasa de variación de la renta (%)"
  ) +
  tema_mapa
```

En municipios muy pequeños (La Acebeda), un aumento de 10 personas es un crecimiento del 20%. Esto puede crear "falsos positivos" de expansión.

## Clusterización

```{r}
vars_pca <- c("tasa_crec_pob", "tasa_crec_empresas", "tasa_crec_ocupados", "tasa_crec_renta_imp")

X <- df |> 
  select(all_of(vars_pca)) |> 
  scale()

rownames(X) <- df$municipio
```

### PCA

```{r}
pca_result <- prcomp(X, center = FALSE, scale. = FALSE)
summary(pca_result)
```

```{r}
fviz_eig(pca_result,
         addlabels  = TRUE,
         barfill    = "#3B8BD4",
         barcolor   = "white",
         linecolor  = "#E8593C",
         ncp        = 4) +
  geom_hline(yintercept = 25, linetype = "dashed", color = "grey60") +
  labs(title    = "Varianza explicada por componente principal",
       x = "Componente", y = "% varianza explicada") +
  theme_minimal()
```

```{r}
cargas <- pca_result$rotation[, 1:2] |> 
  as.data.frame() |> 
  rownames_to_column("variable") |> 
  rename(PC1 = PC1, PC2 = PC2)
cargas
```

- PC1: todas las cargas son positivas = expansión global

  - Municipios con PC1 alto = crecimiento en todas las dimensiones

- PC2: empresas y ocupados positivas, población y renta negayivas

  - Municipios con PC2 alto = crecimiento en industria

  - Municipios con PC2 bajo= crecimiento residencial y de renta

```{r}
cargas |> 
  ggplot(aes(x = PC1, y = PC2, label = variable)) +
  geom_hline(yintercept = 0, linetype = "dashed", color = "grey70") +
  geom_vline(xintercept = 0, linetype = "dashed", color = "grey70") +
  geom_segment(aes(x = 0, y = 0, xend = PC1, yend = PC2),
               arrow = arrow(length = unit(0.3, "cm")),
               color = "#E8593C", linewidth = 0.8) +
  geom_label(nudge_x = 0.02, nudge_y = 0.03,
             size = 3.5, fill = "white", label.size = 0.2) +
  xlim(-0.2, 0.7) + ylim(-0.7, 0.7) +
  labs(title    = "Cargas de las variables en PC1 y PC2",
       x = "PC1 (41.7%)", y = "PC2 (30%)") +
  theme_minimal()
```

```{r}
municipios_scores <- as.data.frame(pca_result$x)
municipios_scores$municipio <- rownames(X)

library(ggrepel)

ggplot(municipios_scores, aes(x = PC1, y = PC2, label = municipio)) +
  geom_hline(yintercept = 0, linetype = "dashed", color = "red") +
  geom_vline(xintercept = 0, linetype = "dashed", color = "red") +
  geom_point(color = "#3498db", alpha = 0.6) + # Puntos para todos
  geom_text_repel(size = 3, max.overlaps = 15) + # Etiquetas que no se pisan
  labs(title = "Posición de los municipios según PC1 y PC2",
       x = "PC1", 
       y = "PC2") +
  theme_minimal()
```

```{r}
df_pca <- df |> 
  mutate(
    PC1 = pca_result$x[, 1],
    PC2 = pca_result$x[, 2]
  )
df_pca
```

### K-Means

```{r}
set.seed(42)
scores_2d <- df_pca |>  select(PC1, PC2) |>  base::as.matrix()
```

#### Número óptimo de clusters

```{r}
# Método 1: Silhouette
fviz_nbclust(scores_2d, kmeans,
             method  = "silhouette",
             k.max   = 8,
             linecolor = "#3B8BD4") +
  labs(title    = "Método silhouette: número óptimo de clusters",
       subtitle = "Mayor valor = clusters más compactos y separados") +
  theme_minimal()
```

```{r}
# Método 2: codo
fviz_nbclust(scores_2d, kmeans,
             method  = "wss",
             k.max   = 8,
             linecolor = "#E8593C") +
  labs(title    = "Método del codo: número óptimo de clusters") +
  theme_minimal()
```

```{r}
km3 <- kmeans(scores_2d, centers = 3, nstart = 25, iter.max = 100)
df_pca <- df_pca |> 
  mutate(cluster = factor(km3$cluster))
df_pca |>  count(cluster, name = "n_municipios")
```

#### Perfiles de cada cluster

```{r}
perfil_clusters <- df_pca |> 
  group_by(cluster) |> 
  summarise(
    n               = n(),
    crec_pob        = mean(tasa_crec_pob),
    crec_empresas   = mean(tasa_crec_empresas),
    crec_neto_medio = mean(tasa_crec_neto_medio),
    crec_ocupados   = mean(tasa_crec_ocupados),
    crec_renta      = mean(tasa_crec_renta_imp),
    pob      = mean(pob_2024),
    .groups = "drop"
  ) |> 
  mutate(across(where(is.numeric), ~round(., 2)))
perfil_clusters
```

```{r}
etiquetas_cluster <- c(
  "1" = "Municipios en expansión",
  "2" = "Municipios consolidados",
  "3" = "Municipios residenciales"
)
df_pca <- df_pca |> 
  mutate(cluster_label = recode(cluster, !!!etiquetas_cluster))
```

#### Visualización

```{r}
colores_cluster <- c(
  "Municipios en expansión"  = "#1D9E75",
  "Municipios consolidados"  = "#3B8BD4",
  "Municipios residenciales" = "#E8593C"
)
 
# Municipios destacados para etiquetar
destacados <- c("Madrid", "Alcalá de Henares", "Móstoles", "Fuenlabrada", "Valdemoro", "Venturada", "Arroyomolinos", "Boadilla del Monte", "Coslada", "Arganda del Rey", "Meco", "Rascafría")
 
p_biplot <- df_pca |> 
  mutate(etiqueta = ifelse(municipio %in% destacados, municipio, "")) |> 
  ggplot(aes(x = PC1, y = PC2, color = cluster_label, label = etiqueta)) +
  geom_hline(yintercept = 0, linetype = "dashed", color = "grey80", linewidth = 0.4) +
  geom_vline(xintercept = 0, linetype = "dashed", color = "grey80", linewidth = 0.4) +
  geom_point(aes(size = pob_2015), alpha = 0.7) +
  geom_text_repel(size = 2.8, max.overlaps = 15,
                  segment.color = "grey70", segment.size = 0.3) +
  scale_color_manual(values = colores_cluster, name = "Cluster") +
  scale_size_continuous(range = c(1.5, 8),
                        labels = label_number(big.mark = ".")) +
  theme_minimal() +
  theme(legend.position = "bottom",
        legend.box = "vertical")

p_biplot
```

```{r}
perfil_long <- df_pca |> 
  group_by(cluster_label) |> 
  summarise(
    `Crec. población`  = mean(tasa_crec_pob),
    `Crec. empresas`   = mean(tasa_crec_empresas),
    `Crec. ocupados`   = mean(tasa_crec_ocupados),
    `Crec. renta`      = mean(tasa_crec_renta_imp),
    .groups = "drop"
  ) |> 
  pivot_longer(-cluster_label, names_to = "dimension", values_to = "valor")
 
ggplot(perfil_long, aes(x = dimension, y = valor,
                        fill = cluster_label, group = cluster_label)) +
  geom_col(position = "dodge", width = 0.7) +
  geom_hline(yintercept = 0, color = "grey30", linewidth = 0.4) +
  scale_fill_manual(values = colores_cluster, name = NULL) +
  labs(
    title    = "Perfil medio de cada cluster",
    subtitle = "Valores medios de las variables de expansión por grupo",
    x = NULL, y = "Valor medio (%)"
  ) +
  theme_minimal() +
  theme(legend.position = "bottom",
        axis.text.x = element_text(size = 9))
```

```{r}
for (cl in levels(df_pca$cluster)) {
  df_pca |> 
    filter(cluster == cl) |> 
    arrange(desc(PC1)) |> 
    select(municipio, PC1, tasa_crec_pob, tasa_crec_empresas,
           tasa_crec_ocupados, tasa_crec_renta_imp) |> 
    head(10) |> 
    mutate(across(where(is.numeric), ~round(., 2))) |> 
    print(n = 10)
}
```

#### Mapa coroplético

```{r}
mapa_cluster_df <- municipios_mad |> 
  left_join(df_pca, by = "LAU_CODE")
```

```{r}
ggplot(mapa_cluster_df) +
  geom_sf(aes(fill = cluster_label), color = "white", linewidth = 0.15) +
  scale_fill_manual(
    values   = colores_cluster,
    name     = NULL,
    na.value = "grey85",
    na.translate = FALSE
  ) +
  labs(
    title    = "Tipología de municipios según PCA + K-means") +
  theme_void() +
  theme(
    plot.title      = element_text(size = 13, face = "bold", hjust = 0.5,
                                   margin = ggplot2::margin(b = 4)),
    plot.subtitle   = element_text(size = 9, hjust = 0.5, color = "grey40",
                                   margin = ggplot2::margin(b = 8)),
    legend.position = "bottom",
    legend.text     = element_text(size = 9),
    plot.margin     = ggplot2::margin(10, 10, 10, 10)
  )
```

```{r}
ggplot(mapa_cluster_df) +
  geom_sf(aes(fill = PC1), color = "white", linewidth = 0.15) +
  scale_fill_distiller(
    palette   = "RdYlGn",
    direction = 1,
    name      = "PC1",
    na.value  = "grey85",
    labels    = label_number(accuracy = 0.1)
  ) +
  labs(
    title    = "Puntuación en PC1",
    subtitle = "Verde = alta expansión global - Rojo = contracción"
  ) +
  theme_void() +
  theme(
    plot.title      = element_text(size = 13, face = "bold", hjust = 0.5, margin = ggplot2::margin(b = 4)),
    plot.subtitle   = element_text(size = 9, hjust = 0.5, color = "grey40", margin = ggplot2::margin(b = 8)),
    legend.position = "bottom",
    legend.key.width = unit(1.8, "cm"),
    legend.key.height = unit(0.35, "cm")
  )
```

### Sin Madrid

```{r}
df_sin_mad <- df |>
  filter(
    !is.na(tasa_crec_renta_imp),
    municipio != "Madrid"
  )
```

```{r}
X2 <- df_sin_mad |> 
  select(all_of(vars_pca)) |> 
  scale()
 
rownames(X2) <- df_sin_mad$municipio
```

```{r}
pca_result2 <- prcomp(X2, center = FALSE, scale. = FALSE)
summary(pca_result2)
```

```{r}
cargas2 <- pca_result2$rotation[, 1:2] |> 
  as.data.frame() |> 
  rownames_to_column("variable") |> 
  rename(PC1 = PC1, PC2 = PC2)
cargas2
```

```{r}
df_pca2 <- df_sin_mad |> 
  mutate(
    PC1 = pca_result2$x[, 1],
    PC2 = pca_result2$x[, 2]
  )
df_pca2
```

```{r}
set.seed(42)
scores_2d2 <- df_pca2 |>  select(PC1, PC2) |>  as.matrix()
```

```{r}
fviz_nbclust(scores_2d2, kmeans,
             method  = "silhouette",
             k.max   = 8,
             linecolor = "#3B8BD4") +
  labs(title    = "Método silhouette: número óptimo de clusters",
       subtitle = "Mayor valor = clusters más compactos y separados") +
  theme_minimal()
```

```{r}
fviz_nbclust(scores_2d2, kmeans,
             method  = "wss",
             k.max   = 8,
             linecolor = "#E8593C") +
  labs(title    = "Método del codo: número óptimo de clusters") +
  theme_minimal()
```

```{r}
km32 <- kmeans(scores_2d2, centers = 3, nstart = 25, iter.max = 100)
df_pca2 <- df_pca2 |> 
  mutate(cluster = factor(km32$cluster))
df_pca2 |>  count(cluster, name = "n_municipios")
```

```{r}
perfil_clusters2 <- df_pca2 |> 
  group_by(cluster) |> 
  summarise(
    n               = n(),
    crec_pob        = mean(tasa_crec_pob),
    crec_empresas   = mean(tasa_crec_empresas),
    crec_ocupados   = mean(tasa_crec_ocupados),
    crec_renta      = mean(tasa_crec_renta_imp),
    .groups = "drop"
  ) |> 
  mutate(across(where(is.numeric), ~round(., 2)))
perfil_clusters2
```

```{r}
saveRDS(
  list(
    df_pca = df_pca |>
      mutate(LAU_CODE = as.character(LAU_CODE)) |>
      select(municipio, LAU_CODE, PC1, PC2, cluster_label,
             tasa_crec_pob, tasa_crec_empresas,
             tasa_crec_ocupados, tasa_crec_renta_imp,
             pob_2024)),"expansion_export.rds")
```
